臺灣臺北地方法院民事判決　　　　　　 94年度重訴字第141號
原　　　告　庚○○○
訴訟代理人　葉秀美律師
複　代理人　周珮琦律師
被　　　告　甲○○
　　　　　　丙○○
上二人共同
訴訟代理人　陳德聰律師
被　　　告　乙○○
　　　　　　戊○○
　　　　　　丁○○
　　　　　　己○○○
上二人共同
訴訟代理人　林富村律師
上列當事人間請求侵權行為損害賠償等事件，本院於民國94年11
月1日辯論終結，判決如下：
    主  文
被告甲○○、丙○○應連帶給付原告新臺幣壹拾壹萬柒仟零玖拾
柒元，及自民國九十四年一月二十八日起至清償日止，按年息百
分之五計算之利息。
被告丁○○應給付原告新臺幣貳佰玖拾陸萬肆仟伍佰壹拾陸元，
及自民國九十四年一月二十八日起至清償日止，按年息百分之五
計算之利息。
被告丁○○應自民國九十三年十二月十七日起至遷讓返還臺北市
○○街四十二巷五號房屋之日止，按月給付原告新臺幣伍萬元。
原告其餘之訴駁回。
訴訟費用由被告甲○○、丙○○連帶負擔百分之一；被告丁○○
負擔百分之二十；餘由原告負擔。
本判決第一項得假執行。但被告甲○○、丙○○以新臺幣壹拾壹
萬柒仟零玖拾柒元為原告供擔保後，得免為假執行。
本判決第二項於原告以新臺幣玖拾玖萬元為被告丁○○供擔保後
，得假執行。但被告丁○○以新臺幣貳佰玖拾陸萬肆仟伍佰壹拾
陸元為原告供擔保後，得免為假執行。
本判決第三項於原告以新臺幣壹拾柒萬元為被告丁○○供擔保後
，得假執行。但被告丁○○以新臺幣伍拾萬元為原告供擔保後，
得免為假執行。
原告其餘假執行之聲請駁回。
    事實及理由
一、本件被告丁○○、己○○○雖以其與原告間就本件系爭之臺
    北市○○街42巷5 號房屋（下稱系爭房屋）所有權歸屬尚有
    爭執，已另提起塗銷所有權移轉登記之訴為由聲請裁定停止
    訴訟，按訴訟全部或一部之裁判，以他訴訟之法律關係是否
    成立為據者，法院得在他訴訟終結前以裁定停止訴訟程序，
    民事訴訟法第182 條第1 項定有明文。依該條項明定法院「
    得」在他訴訟終結前以裁定停止訴訟程序，則有同條項所定
    情形時，應否裁定停止訴訟程序，法院本有自由裁量之權，
    並非一經當事人聲請即應准許。且他訴訟之法律關係是否成
    立，在本訴訟法院本可自為裁判，若因裁定停止訴訟程序，
    當事人將受延滯之不利時，仍以不裁定停止訴訟程序為宜。
    查，本件原告曾於84年間與被告丁○○、己○○○因遷讓房
    屋等事件，原告依所有物返還請求權請求被告丁○○、己○○○返還前開系爭房屋，被告丁○○則基於終止信託關係，
    依所有權及債之關係，反訴請求本件原告將系爭不動產移轉
    登記予被告丁○○，歷經本院、臺灣高等法院及最高法院審
    理，及至93年11月12日最高法院裁定駁回被告丁○○、己○○○之上訴而確定（詳後），於該確定判決已然確認系爭房
    屋所有權之歸屬，本院自得斟酌兩造所提出證據調查而審認
    之，尚無裁定停止本件訴訟程序之必要，先予敘明。
二、原告起訴主張：
（一）被告甲○○、丙○○及丁○○部分：
    (1)被告甲○○與原告於民國83年2 月1 日，就系爭房屋1樓
      後半部面積約14.125平方公尺簽訂租賃契約，期間自83年
      2 月1 日起至85年1 月31日止，並約定每月租金為新臺幣
      （下同）6 萬6 千元，惟租期屆至，被告甲○○除未依約
      搬離外，亦未與原告再行另訂新約，竟繼續使用上開不動
      產至90年2 月1 日始搬離，故自85年2 月1 日起至90 年2
      月1 日止，被告甲○○受有相當於60個月租金之不當得利
      而使原告受有損害，被告甲○○應給付366 萬元與原告（
      即66,000×60＝3,960,000 元，扣除押租金300,000 元，
      計3,660,000 元）。
    (2)依前開租賃契約書第6 條約定：「乙方（即被告甲○○）
      於租期屆滿時，除經甲方（即原告）同意繼續出租外，應
      即日將租賃房屋誠心按原狀遷空交還甲方．．．」及第13
      條約定：「乙方如有違背本契約各條項或損害租賃房屋等
      情事時，丙方（即被告丙○○）應連帶負損害賠償責任並
      願拋棄先訴抗辯權。」故依約被告丙○○應與被告甲○○
      就原告所受相當於租金之損害負連帶給付之責。
    (3)被告丁○○基於侵害原告所有權之意，就系爭房屋及坐落
      之臺北市○○○○ ○段891 地號土地（下稱系爭土地，土
      地及房屋部分下稱系爭不動產）向本院聲請假處分（84年
      度全字第26號）並強制執行在案（84年度執全字地3485號
      ），該訴訟業經本院以被告丁○○無所有權而判決原告勝
      訴確定（84年度重訴字第1323號），惟原告因前開假處分
      而無法對該不動產移轉所有權、設定他項權利登記或為租
      賃行為，致原告受有損害即相當前揭租金之損害，故被告
      丁○○對於前揭原告所受租金損害366 萬元，應與被告甲○○及丙○○負不真正連帶之責。
（二）被告乙○○、戊○○及丁○○部分：
    (1)被告乙○○與原告之夫賴和祥於84年1 月15日，就系爭房
      屋1 樓前半部面積約7.0625平方公尺簽訂租賃契約，期間
      自84年1 月15日起至84年12月15日止，並約定每月租金為
      2 萬5 千元，惟租期屆至，被告乙○○除未依約搬離外，
      亦未與原告再行另訂新約，竟繼續使用上開不動產至88年
      4 月16日始搬離，故自84年12月16日起至88年4 月16日止
      ，被告乙○○受有相當於40個月租金之不當得利而使原告
      受有損害，被告乙○○應給付90萬元與原告（即25,000×
      40＝1,000,000 元，扣除押租金100,000 元，共計900,00
      0元）。
    (2)依前開租賃契約書第6 條約定：「乙方（即被告乙○○）
      於租期屆滿時，除經甲方（即原告）同意繼續出租外，應
      即日將租賃房屋誠心按原狀遷空交還甲方．．．」及第13
      條約定：「乙方如有違背本契約各條項或損害租賃房屋等
      情事時，丙方（即被告戊○○）應連帶負損害賠償責任並
      願拋棄先訴抗辯權。」故依約被告戊○○應與被告乙○○
      就原告所受相當於租金之損害負連帶給付之責。
    (3)如前述，被告丁○○就系爭不動產向本院聲請假處分致原
      告受有損害，被告丁○○對於前揭原告所受租金損害90萬
      元，應與被告乙○○及戊○○負不真正連帶之責。
（三）被告丁○○、己○○○部分：
    (1)被告丁○○與原告之夫賴和祥於83年7 月16日，就系爭房
      屋1 樓前半部之左半部、2 樓及3 樓，面積合計約185.03
      25平方公尺（即1 樓7.0625平方公尺、2 樓90.28 平方公
      尺、3 樓為87.69 平方公尺）簽訂租賃契約，期間自83年
      7 月16日起至84年7 月16日止，並約定每月租金為5 萬元
      ，惟租期屆至，被告丁○○除未依約搬離外，亦未與原告
      再行另訂出約，竟繼續使用上開不動產迄今仍未搬離，故
      自84年7 月17日起至93年12月16日止，被告丁○○受有相
      當於113 個月租金之不當得利而使原告受有損害，被告丁○○應給付555 萬元與原告（即50,000×113 ＝5,650,00
      0 元，扣除押租金100,000 元，共計5,550,000 元），並
      自93年12月17日起至遷離之日止，按月給付原告5 萬元租
      金之利益。
    (2)依前開租賃契約書第6 條約定：「乙方（即被告丁○○）
      於租期屆滿時，除經甲方（即原告）同意繼續出租外，應
      即日將租賃房屋誠心按原狀遷空交還甲方‧‧‧」及第13
      條約定：「乙方如有違背本契約各條項或損害租賃房屋等
      情事時，丙方（即被告己○○○）應連帶負損害賠償責任
      並願拋棄先訴抗辯權。」故依約被告己○○○應與被告丁○○就原告所受相當於租金之損害負連帶給付之責。
（四）被告丁○○個人部分：
    (1)如前述，被告丁○○就系爭不動產向本院聲請假處分，致
      原告無法就前揭所述不動產為使用收益而受有損害，被告
      丁○○應依侵權行為規定賠償原告所受損害，即就被告甲○○使用系爭房屋1 樓後半部面積約14.125平方公尺，自
      90 年2月2 日起至94年1 月2 日止共計48個月，以每月租
      金6 萬6 千元計算為316 萬8 千元；就被告乙○○使用系
      爭房屋1 樓前半部之右半部面積約7.0625平方公尺，自88
      年4 月17日起至94年1 月17日止共計70個月，以每月租金
      2 萬5 千元計算為175 萬元；合計被告丁○○應給付原告
      491 萬8 千元。
    (2)又系爭房屋因假處分而無法使用收益，丁○○應自起訴狀
      繕本送達之日起至撤銷前開假處分執行程序之日止，按月
      給付上揭被告甲○○及乙○○使用系爭房屋之損害予原告
      ，即各為6萬6千元及2萬5千元，共計9萬1千元。
    原告並聲明：
（一）被告甲○○、丙○○應連帶給付原告366 萬元，及自起訴
      狀繕本送達之日起至清償日止按年息5%計算之利息；被告
      丁○○應給付原告366 萬元，及自起訴狀繕本送達之日起
      至清償日止按年息5%計算之利息；如其中一被告已履行給
      付，他被告於已給付之範圍內免給付之義務。
（二）被告乙○○、戊○○應連帶給付原告90萬元，及自起訴狀
      繕本送達之日起至清償日止按年息5%計算之利息；被告丁○○應給付原告90萬元，及自起訴狀繕本送達之日起至清
      償日止按年息5%計算之利息；如其中一被告已履行給付，
      他被告於已給付之範圍內免給付之義務。
（三）被告丁○○、己○○○應連帶給付原告555 萬元，及自起
      訴狀繕本送達之日起至清償日止按年息5%計算之利息。
（四）被告丁○○、己○○○應自93年12月17日起至遷離之日止
      ，按月連帶給付原告5 萬元。
（五）被告丁○○應給付原告491 萬8 千元，及自起訴狀繕本送
      達之翌日起至清償日止按年息5%計算之利息。
（六）被告丁○○應自94年1 月3 日起至本院84年度執全字第
      3485號假處分強制執行撤銷之日止，按月給付原告6 萬6
      千元。
（七）被告丁○○應自94年1 月18日起至本院84年度執全字第
      3485號假處分強制執行撤銷之日止，按月給付原告2 萬5
      千元。
（八）原告願供擔保，請准宣告假執行。
三、被告答辯：
（一）被告甲○○、丙○○辯稱：
    (1)被告甲○○確實與原告就系爭房屋1樓後半部份面積14.12
      5平方公尺簽立租賃契約，租期至85年1月31日止，惟被告
      甲○○已另向訴外人辛○○承租臺北市○○街45號1 樓及
      地下室全部，並於89年6 月30日遷離系爭房屋，原告所陳
      90年2 月1 日始遷離云云，顯係違誤。
    (2)租期屆滿後，被告仍為租賃物之使用收益，而原告不即表
      示反對之意思表示，依法視為不定期限租賃契約。被告至
      89年6 月30日始遷離系爭房屋，其間應視為不定期限租賃
      契約，係有法律上之原因，並非不當得利；縱原告真意係
      請求給付租金，惟依民法第126 條規定租金之請求權時效
      因5 年間不行使而消滅，本件原告之租金請求權已罹於消
      滅時效，被告自得以時效抗辯而拒絕給付。
    (3)兩造租約之租期為83年2 月1 日起至85年1 月31日止，係
      於84年間假處分前所簽訂，自不受假處分效力之影響。況
      債務人於查封後所為之出租行為並非當然無效，僅對於債
      權人不生效力，原告所陳已喪失處分權云云，實不足採。
      答辯聲明：原告之訴駁回，如受不利判決，願供擔保請准
      宣告免為假執行。
（二）被告乙○○、戊○○辯稱：被告確實租用系爭房屋1 樓前
      半部之右半部，租期至85年1 月31日止，惟被告乙○○於
      租期屆滿時即已遷離並將房屋鑰匙交還，原告所陳被告乙○○繼續使用系爭房屋至88年4 月16日止等語，顯非事實
      。縱認被告乙○○未即時遷離，依民法第451 條規定，兩
      造就系爭房屋使用部分應有成立不定期限租賃契約，而依
      民法第126 條規定租金之請求權時效因5 年間不行使而消
      滅，本件原告請求權已罹於消滅時效，被告自得以時效抗
      辯而拒絕給付等語。並聲明：原告之訴駁回，如受不利判
      決，願供擔保，請准宣告免為假執行。
（三）被告丁○○、己○○○辯稱：
    (1)原告雖為系爭不動產之登記名義人，惟此僅具權利推定之
      效力，依臺灣高等法院92年度上訴字第1732號刑事確定判
      決，原告係以偽造文書違法登記取得系爭不動產所有權，
      而有登記原因有無效之情形，亦即系爭不動產係被告丁○○所有而信託登記於訴外人程進淦名下，而原告與程進淦
      就系爭不動產簽立買賣契約係通謀虛偽意思表示，此有本
      院88年度訴字第1777號刑事判決：「程進淦於審理中自白
      ：實際上沒有買賣等語；且原告亦供稱：450 萬支票4 張
      只是用來證明用的，我並沒有出這筆錢」等語可證，被告
      丁○○業已提起塗銷登記訴訟，並經本院民事庭以93年度
      重訴字第906 號審理在案，現繫屬臺灣高等法院民事庭94
      年度重上字第275 號，本件既以該塗銷登記訴訟為據，自
      有停止訴訟之必要。且有上開刑事確定判決足以推翻前揭
      登記之推定力，原告本於無權占有之法律關係提起本件訴
      訟，洵無理由。
    (2)被告否認占用系爭房屋1 樓後半部、1 樓前半部之右半部
      及3 樓，而該屋3 樓係放置兩造之被繼承人賴義生前遺留
      物品，且依本院84年度全字第26號假處分裁定，3 樓非在
      假處分之範圍內。而原告主張被告應與其他被告甲○○、
      乙○○等負不真正連帶之責等語，顯係無涉，實無理由。
    (3)被告丁○○之所以聲請假處分，係出於信託之糾紛而提起
      ，兩造並因此纏訟多年（本院84年度重訴字第1323號民事
      判決，臺灣高等法院92年度上訴字第1732號刑事判決，暨
      本院民事庭93年度重訴字第906 號塗銷登記事件），如不
      為假處分，日後之回復登記恐有難以執行之虞，乃依法聲
      請假處分，並予執行查封，自難謂係故意或過失不法侵害
      原告之權利，原告請求被告丁○○賠償其損害，殊無理由
      。縱被告丁○○有原告所陳侵權行為等情，亦因原告之請
      求權顯已逾民法第197 條第1 項所定之2 年短期時效。即
      便其依不當得利請求，惟因原告於假處分期間並無出租計
      劃，自不能謂受有租金之損害；縱受有損害，亦係受假處
      分之限制，與被告占有系爭租賃物顯非屬同一原因事實，
      並無因果關係；縱能依相當於租金之利益請求返還，亦僅
      能請求相當於法定最高限額租金之數額，是其主張每月6
      萬6 千元計算不當得利等語，顯不足採。況原告請求89年
      1 月17日以前之相當於租金之利益，顯亦逾民法第126 條
      所定之5 年短期時效，該請求自已罹於時效而消滅。
    (4)原告所提賴和祥與被告丁○○間之租賃契約係兩造通謀虛
      偽意思表示，為無效，此可由臺灣高等法院民事庭88年度
      重上更 (一)第94 號民事判決記載：「．．．查系爭房地
      既係上訴人丁○○所有，而信託登記在賴和祥之妻即被上
      訴人名下，己如前述，若非通謀虛偽簽訂租賃契約，上訴
      人丁○○殊無向賴和祥承租之必要，再經參酌雙方為使該
      登記形式上合法，曾先由上訴人丁○○提供450 萬元分4
      次循環使用，簽發支票與被上訴人背書轉帳後，再由被上
      訴人簽發支票與前手程進淦，使買賣之登記原因，表面有
      資金之往來，為被上訴人所自認之情節，則基於同一理由
      ，賴和祥與上訴人丁○○間又有上開舉措街諸常情亦屬極
      有可能之事，是尚難據此為不利於上訴人之認定」等語足
      以證之，故被告丁○○仍為系爭不動產所有權人，原告主
      張被告丁○○、己○○○應連帶給付租金損害不當得利之
      責，實不足採。
四、兩造不爭執之事實：
（一）被告甲○○與原告於83年2 月1 日，就系爭房屋1 樓後半
      部面積約14.125平方公尺簽訂租賃契約，期間自83年2 月
      1 日起至85年1 月31日止，並約定每月租金為6 萬6 千元
      ，並由被告丙○○與原告簽約就被告甲○○上開租賃契如
      有違背契約或損害租賃房屋時，願連帶負賠償損害責任之
      連帶保證契約。
（二）被告乙○○與原告之夫賴和祥於84年1 月15日，就系爭房
      屋1 樓前半部面積約7.0625平方公尺簽訂租賃契約，期間
      自84年1 月15日起至84年12月15日止，並約定每月租金為
      2 萬5 千元。並由被告戊○○與原告之夫賴和祥簽約就被
      告乙○○上開租賃契如有違背契約或損害租賃房屋時，願
      連帶負賠償損害責任之連帶保證契約。
（三）被告丁○○與原告之夫賴和祥於83年7 月16日，就系爭房
      屋1 樓簽訂租賃契約，期間自83年7 月16日起至84年7 月
      16日止，並約定每月租金為5 萬元。並由被告己○○○與
      原告之夫賴和祥簽約就被告乙○○上開租賃契如有違背契
      約或損害租賃房屋時，願連帶負賠償損害責任之連帶保證
      契約。
（四）被告丁○○於84年間向本院就系爭不動產向本院聲請假處
      分，經本院以84年度全字第26號裁定：「聲請人（丁○○
      ）以868 萬元為相對人供擔保後，相對人對於如附表所列
      不動產不得為移轉所有權、設定他項權利登記或為租賃行
      為。」
五、原告主張被告甲○○、乙○○、丁○○於租期屆至未依約搬
    離，亦未與原告再行另訂新約，被告甲○○、乙○○分別繼
    續使用上開不動產至90年2 月1 日、88年4 月16日始搬離，
    被告丁○○則迄今未搬離，是被告甲○○受有自85年2 月1
    日至90年2 月1 日計60個月相當於租金之不當得利；被告乙○○88年4 月16日始搬離，故自84年12月16日起至88年4 月
    16 日 受有40個月相當於租金不當得利，被告丁○○自84年
    7 月17日起至93年12月16日止，被告丁○○受有相當於113
    個月租金之不當得利；又被告丁○○明知系爭不動產非其所
    有，基於侵害原告所有權之意，就系爭不動產向本院聲請假
    處分並強制執行在案，該訴訟業經判決原告勝訴確定，惟原
    告因前開假處分對該不動產移轉所有權、設定他項權利登記
    或為租賃行為，致原告受有損害即相當前揭租金之損害，被
    告丁○○應負侵權行為責任等語，為被告所否認，並以前揭
    情詞置辯。茲分別論敘如下：
（一）被告甲○○、丙○○部分：
    (1)被告甲○○辯稱其於89年6 月30日即已遷出系爭房屋1 樓
      後半部，並另承租臺北市○○街45號1 樓房屋等語，查，
      被告甲○○於89年7 月1 日起另向辛○○承以每月8 萬元
      租金之代價承租臺北市○○街45號1 樓房屋，並以支票支
      付辛○○租金等情，業據證人辛○○證述在卷（本院卷第
      276-277 頁），且有被告甲○○所提出之租賃契約書、支
      票影本（本院卷第82、83、147 頁）可查。至證人辛○○
      雖未親眼見及被告甲○○自該房屋遷出，然被告甲○○既
      已另行承租房屋，且其租金金額尚高達8 萬元，自無再使
      用該房屋之必要。依前開證人辛○○之證言，堪認被告甲○○確已於89年6 月30日遷出該房屋。
    (2)本件被告丁○○自84年11月18日起即對系爭房屋1 、2 樓
      部分聲請假處分經本院裁定准許，被告丁○○則於供擔保
      後，由本院民事執行處於84年12月8 日依其聲明執行在案
      ，原告與被告甲○○間之租賃契約雖不受影響，然在租期
      屆滿後，依該假處分，原告即不得再就系爭房屋1 樓後半
      部為租賃行為，是原告對該房屋即喪失處分、設定負擔之
      權，亦不得為租賃行為。則被告甲○○繼續使用系爭房屋
      1 樓後半部，原告雖未即為反對之意思表示，亦難認為有
      默示同意繼續出租之意思，被告甲○○自不能主張民法第
      451 條所定默示更新不定期繼續租約之效果。原告與被告
      甲○○就系爭房屋1 樓後半部之租賃契約，即應於租期屆
      滿時消滅。
    (3)按租金之請求權因5 年間不行使而消滅，民法第126 條定
      有明文。又時效完成後，債務人得拒絕給付，民法第144
      條第1 項亦有明文。再凡無法律上之原因而得相當於租金
      之利益，致他人受損害時，如該他人之返還利益請求權，
      已逾租金短期消滅時效之期間，對於相當於已罹消滅時效
      之租金利益，即不得依不當得利之法則請求返還。被告甲○○與原告間之租賃契約於85年1 月31日屆滿，被告甲○○自85年2 月1 日起至遷離之89年6 月30日間繼續占用使
      用系爭房屋1 樓後半部，即屬無法律上原因而受有相當於
      租金之利益，致原告受損害。原告本得請求被告甲○○所
      受之不當得利，然被告甲○○已為時效抗辯，原告係於94
      年1 月7 日方提起本件訴訟，有起訴狀所蓋收狀戳可查，
      則依前開說明，原告對被告甲○○就85年2 月1 日至89年
      1 月7 日間相當於租金之不當得利，即已罹於時效，被告
      甲○○自得拒絕給付。至被告甲○○自89年1 月8 日起至
      89年6 月30日間占有系爭房屋1 樓後半部所受之利益117,
      097 元（66 ,000 × (5+24/31)=117,097，元以下四捨五
      入），自應返還原告。又被告甲○○與原告所簽租賃契約
      書第6 條約定：「乙方（被告甲○○）於租期屆滿時，除
      經甲方（原告）同意繼續出租外，應即日將租賃房屋誠心
      按照原狀遷空交還甲方。．．．。」第13條約定：「乙方
      如有違背本契約各條項或損害租賃房屋等情事時，丙方（
      被告丙○○）應連帶負責賠償損害責任並願拋棄先訴抗辯
      權。」被告甲○○就所租用房屋於租期屆滿後繼續使用，
      依前開規定即屬違約，被告丙○○自應與之就上開金額負
      連帶責任。至原告抗辯其時效應自其與被告丁○○、己○○○間前案遷讓房屋等事件確定時即93年11月13日起算，
      然查，原告與被告甲○○間之租賃契約係前開假處分裁定
      前所簽訂，應不受該假處分之限制，其時效亦不因此而停
      止或中斷，原告上開辯解應不足取。
（二）被告乙○○、戊○○部分：本件依原告之主張，被告乙○○係於88年4 月16日搬離系爭房屋1 樓前半部，被告乙○○已為時效抗辯，原告係於94年1 月17日始提起本件訴訟
      ，則依前開同一理由，被告乙○○自得拒絕給付。況被告
      戊○○係與原告之夫賴和祥簽訂連帶保證契約，基於債權
      相對性原則，原告自不得依該連帶保證契約對被告戊○○
      請求，原告對被告乙○○、戊○○部分之請求，自屬無據
      。
（三）被告丁○○、己○○○部分：
    (1)按前後兩案當事人相同，法院就前案當事人重要爭點所為
      之判斷，不得於後案作相反之判斷，當事人亦不得再為不
      同主張，此即爭點效之理論。本件丁○○辯稱系爭房屋為
      其所有，而信託在原告名下一節，為原告所否認。查被告
      丁○○上開抗辯，並未能舉證以實其說，且原告與被告丁○○、己○○○因遷讓房屋等事件，原告依所有物返還請
      求權請求被告丁○○、己○○○返還坐落臺北市○○街42
      巷5 號所占有之房屋，被告丁○○則基於終止信託關係，
      依所有權及債之關係，反訴請求本件原告將系爭不動產移
      轉登記予被告丁○○，歷經本院84年度重訴字第1323 號
      （本院卷第39 -56頁）、臺灣高等法院85重上字第425 號
      （本院卷第16 8-187頁）、最高法院88年度臺上字第1036
      號（本院卷第190-197 頁）、臺灣高等法院88年度重上更
      (一)字第94號、最高法院90年度臺上字第1403號（本院卷
      第199-207 頁）、臺灣高等法院90年度重上更 (二)字第
      97號（本院卷第208-212 頁）、最高法院93年度臺上字第
      2340號裁定（本院卷第223-225 頁）、臺灣高等法院93年
      度重上更 (三)字 第38號（本院卷第213-217 頁）、最高
      法院93年度臺上字第43號（本院卷第218-221 頁）判決被
      告丁○○、己○○○應返還系爭房屋，而駁回被告丁○○
      之反訴確定在案。而臺灣高等法院93年度上更（三）字第
      38號判決認定：「．．．上訴人（即被告丁○○、己○○○）迄未舉證證明上訴人丁○○與被上訴人（即原告）
      間有何信託合意及經濟目的存在。系爭不動產由程進淦
      之名義於81年7 月17日移轉登記為賴和祥之妻即被上訴人
      名義，而於83年7 月16日以賴和祥為出租人，上訴人丁○○為承租人，上訴人己○○○為丁○○之連帶保證人，就
      系爭不動產訂立自83年7 月17日起至84年7 月16日止每月
      租金5 萬元，被上訴人亦據此申報所得稅等情，有被上訴
      人提出之房屋租賃契約書為證（見本院重上卷第312 至
      318 頁），並為兩造所不爭執。被上訴人並主張：丁○○
      簽訂之租賃契約，租金原約定每月5 萬元，契約訂定後，
      上訴人丁○○要求減讓為4 萬5 千元，遂開具其領用臺灣
      銀行龍山分行AB0000000 等13張支票，其中0000000 號支
      票10萬元為契約書第5 條約定之押租金，其餘12張每張4
      萬5 千元，乃依契約書第4 條約定簽具1 年份支票等語，
      上開支票經原審向臺灣銀行龍山分行函查，該行以85、3
      、21銀龍營字第1501號函附支票正反面影本，證實票款全
      部業經被上訴人提領，有前開函可證；被上訴人所提供之
      北企光復分行000000000000票據代收摺，亦可證實上訴人
      所交付之票據全部皆由被上訴人提領，有票據代收摺影本
      可證（見本院重上卷第319 至321 頁）。上訴人丁○○與
      被上訴人間如有信託關係存在，信託人不可能向受託人之
      配偶繳納租金，且請求變更租金，益足證明上訴人丁○○
      與被上訴人間並無信託關係存在。上訴人雖抗辯：系爭租
      賃契約為求形式上合法，由上訴人丁○○與賴和祥通謀虛
      偽簽訂，依法無效云云。惟為被上訴人所否認，上訴人並
      未舉證以實其說，自不足採。按『信託契約，乃信託人
      為達成一定經濟上目的，將財產權移轉於受託人，使其成
      為權利人，約定受託人僅於該目的之範圍內行使權利之契
      約。故並非將自己之財產，以他人名義登記時，雙方之間
      當然有信託契約存在』，最高法院84年度臺上字第239 號
      判決可供參考。系爭房地原所有權人賴義雖於80年10月17
      日將該房地所有權移轉登記與鄭棟榕，鄭棟榕於81年5 月
      11日移轉登記與程進淦，程進淦又於81年7 月17日日移轉
      登記與被上訴人，揆諸前開說明，該移轉過程不足以證明
      上訴人丁○○與被上訴人間有信託關係存在」等情，而判
      決被告丁○○、己○○○應返還系爭房屋予原告，已然認
      定前開房屋係原告所有，原告與被告丁○○間並無被告丁○○所稱之信託關係，被告丁○○與賴和祥間之房屋租賃
      關係亦非屬通謀虛偽簽訂，則依前開爭點效之理論，被告
      丁○○、己○○○於本件此部分與原告間之爭點，自不得
      為相反之主張，本院亦不得為不同之判斷，被告丁○○、
      己○○○此部分主張，自不足取。系爭房屋既為原告所有
      ，而被告丁○○於先前租賃契約租期屆滿後仍繼續占有使
      用，原告自得依不當得利之法律關係請求被告丁○○給付
      不當得利。
    (2)本件被告丁○○亦已為時效抗辯，依前開同一理由，被告
      丁○○、己○○○對原告就84年7 月17日至89年1 月7日
      間相當於租金之不當得利，即已罹於時效，被告丁○○自
      得拒絕給付。至被告丁○○自89年1 月8 日起至93年12月
      16日間占有系爭房屋所受之利益2,964,516 元（50,000×
       (59+9/31)=2,964,516，元以下四捨五入），自應返還原
      告。又被告丁○○迄今尚未將系爭房屋返還原告，原告自
      得請求被告自93年12月17日起至遷讓返還房屋之日止，按
      月給付原告5 萬元。至被告己○○○連帶保證部分，被告
      己○○○係與原告之夫賴和祥簽訂連帶保證契約，原告並
      非該契約之當事人，基於債權相對性原則，原告自不得本
      於該保證契約對被告己○○○請求，是原告請求被告己○○○依連帶保證契約，與被告丁○○負連帶責任，即屬無
      據。
（四）被告丁○○與被告甲○○、丙○○間；與被告乙○○、戊○○間等不正真連帶部分及個人部分：
      原告主張被告丁○○就前開不動產向本院聲請假處分，致
      原告無法就前揭所述不動產為使用收益而受有損害，依侵
      權行為規定賠償請求被告丁○○賠償損害部分：此部分主
      要爭執應在於被告丁○○是否有故意或過失不法之侵權行
      為？及被告聲請假處分查封與原告所受之損失有無因果關
      係？原告之請求權是否業已罹於二年之時效？茲論敘如下
      ：
    (1)按因侵權行為所發生之損害賠償請求權，以有故意或過失
      不法侵害他人權利為成立要件，此觀民法第184 條第1 項
      前段規定自明。所謂故意，係指行為人對於構成侵權行為
      之事實，明知並有意使其發生；或預見其發生，而其發生
      並不違背行為人之本意而言。是故意或過失以聲請法院實
      施假扣押或假處分之手段，侵害他人權利之情形，必須行
      為人對其聲請假扣押係屬侵權行為之事實，明知並有意使
      其發生，或預見其發生，而其發生並不違背其本意，或怠
      於善良管理人之注意，始足當之。而關於此部分事實，應
      由主張權利存在之原告負舉證責任。復按「人民之財產權
      應受保護，債權人若無足以信其對債務人確有權利存在之
      正當理由，就查封債務人財產致生之損害，即應依侵權行
      為負責賠償損害；其無正當理由而誤認有權利存在者，亦
      不能解免此責任。」最高法院86年臺上字第2695號著有判
      例可稽。依此，債權人確非無正當理由，因信賴其對債務
      人確有權利存在，而依假扣押或假處分方式，查封債務人
      之財產，則與侵權行為有間，要無強令其負侵權行為之責
      。
    (2)本件被告丁○○係依民事訴訴法之保全程序對原告所有系
      爭不動產聲請假處分，為行使訴訟上之權利，係法律上正
      當之理由，尚難認被告丁○○有何故意、過失或不法侵權
      行為而侵害原告之權利。復查，賴和祥、被告丁○○二人
      均為訴外人賴義之子，賴和祥、丁○○與賴義私行協議分
      產後，共同基於使公務員登載不實之犯意或概括犯意，向
      地政事務所辦理不實移轉所有權登記，使承辦公務員將虛
      偽買賣之不實事項登載於職務上所掌之土地登記簿謄本、
      建物登記簿謄本，而生損害於地政機關管理之正確性等情
      ，其中就系爭不動產部分，亦涉及有虛偽買賣之情形，而
      此情亦經原告於該案自承在案（本院卷第313 頁本院88年
      度訴字第1777號刑事判決書影本參照），此雖不足證明被
      告丁○○對系爭不動產確有所有權，然原告與被告丁○○
      就該不動產歸屬確有相當之爭執，則被告丁○○依假處分
      方式查封該不動產，嗣後雖因原告與被告丁○○間遷讓房
      屋等事件受敗訴判決確定，然依上開判例意旨，尚難認本
      件被告丁○○有何故意或過失之侵權行為。除此之外，原
      告未能提出其他證據證明被告丁○○確有構成侵權行為之
      事實及證據，則本件原告依侵權行為之法律關係，請求被
      告丁○○賠償損害，尚屬無據。
六、綜上所述，原告依據不當得利及連帶保證契約之法律關係，
    請求被告甲○○、丙○○連帶給付原告117,097 元，及自訴
    狀繕本送達翌日即94年1 月28日起至清償日止，按年息5%計
    算之利息；依不當得利之法律關係，請求被告丁○○給付原
    告2,964,516 元及自訴狀繕本送達翌日即94年1 月28日起至
    清償日止，按年息5%計算之利息，及自93年12月17日起至遷
    讓返還系爭房屋之日止，按月給付原告5 萬元，為有理由，
    應予准許。逾此範圍之請求為無理由，應予駁回。另原告依
    侵權行為之法律關係請求被告丁○○與被告甲○○、丙○○
    就366 萬元及利息部分負不真正連帶；與被告乙○○、戊○○就90萬元及利息部分負不真正連帶；請求被告丁○○給付
    491 萬8 千元及利息部分；請求被告丁○○自94年1 月3 日
    起至本院84年度執全字第3485號假處分強制執行撤銷之日止
    ，按月給付6 萬6 千元；自94年1 月18日起至本院84年度執
    全字第3485號假處分強制執行撤銷之日止，按月給付2 萬5
    千元，為無理由，應予駁回。
七、本判決第一項所命被告甲○○、丙○○連帶給付之金額未逾
    50萬元，依民事訴訟法第389 條第1 項第5 款，應依職權宣
    告假執行。其餘原告勝訴部分，原告及被告丁○○均陳明願
    供擔保以代釋明，聲請宣告假執行或免為假執行，經核合於
    法律規定，爰分別酌定相當之擔保金額宣告之；至原告其餘
    假執行之聲請，因訴之駁回而失所依據，不予准許。
八、因本案事證已臻明確，雙方其餘主張陳述及所提之證據，經
    核於本件判決結果無影響，爰不一一論駁，附此說明。
九、據上論結，原告之訴為一部有理由，一部無理由，依民事訴
    訟法第79條、第85條第2 項、第389 條第1 項第5 款、第39
    0 條第2 項、第392 條第2 項，判決如主文。
中　　華　　民　　國　　94　　年　　11　　月　　15　　日
                      民事第二庭  法  官  蔡政哲
上為正本係照原本作成。
如對本判決不服，應於送達後20日內，向本院提出上訴狀。
中　　華　　民　　國　　94　　年　　11　　月　　15　　日
                                  書記官  柯月英
